最高法院民事判決　　　　　　　　　　　　　　　八十八年度台上字第一○二七號
　　上　訴　人　台灣中小企業銀行股份有限公司
　　法定代理人　黃海南
　　訴訟代理人　張國雄律師
　　　　　　　　李泉聲
　　被 上訴 人　甲○○
右當事人間請求返還消費借款事件，上訴人對於中華民國八十七年五月四日台灣高等
法院第二審判決（八十七年度上字第二八二號），提起上訴，本院判決如左：
    主  文
原判決廢棄，發回台灣高等法院。
    理  由
本件上訴人主張：訴外人尖端通信股份有限公司（下稱尖端公司）於民國八十六年二
月二十六日，邀同被上訴人與訴外人周雲蘭、楊振益為連帶保證人，向上訴人借款新
台幣（下同）四百七十萬元，期間三年，利息按年息百分之九點四計付，按月償還本
息，如不遵期償付，視為全部到期，其逾期在六個月以內者按原利率一成、超過六個
月者按原利率二成加付違約金。尖端公司自八十六年四月二十六日起，即未依約繳付
利息，視為清償期屆至，迭催拒不返還等情。爰依連帶保證之法律關係，求為命被上
訴人給付上訴人四百七十萬元及約定之利息與違約金之判決。
被上訴人則以：伊未任保證人，上訴人亦未對保，訟爭借據上伊之簽名，係尖端公司
負責人周雲蘭所偽造，印文為周雲蘭所用，伊不負連帶保證人責任等語，資為抗辯
。
原審維持第一審所為上訴人敗訴之判決，係以：(一)查尖端公司股東有七人，其中周雲
蘭一千四百七十五萬股、闕壯欽二百五十萬股、鄧祥文十五萬股、被上訴人五萬股、
游德鈞三萬股、王秀涓二萬五千股、王慧涓二萬股；周雲蘭為董事長，闕壯欽、鄧祥
文擔任董事，被上訴人為監察人，按出資之多寡，分別擔任要職；倘如上訴人所言，
依金融業界放款作法，應由董監事連帶保證公司債務，則本件借貸之連帶保證人應由
投資更多，利害關係更密之董事闕壯欽、鄧祥文擔任，而非被上訴人。(二)被上訴人名
為黃「」弘，於八十年十一月十四日，戶籍即遷至台北市○○路五十六號四樓之二
，有戶籍謄本可考，然股東名簿卻記載：監察人黃「燈」弘，住所台北市○○區○○
路五十六號三樓之一，本名有誤，地址不同；尤以證人即尖端公司副總經理游德鈞、
業務部經理鄧祥文均證稱被上訴人非公司股東。按股份有限公司之監察人，依公司法
第二百十六條規定，應就股東中選任之，被上訴人既非尖端公司之股東，自非其監察
人。因此，上訴人主張被上訴人為尖端公司監察人，基於銀行融資董監事作保之手續
，擔任連帶保證人乙節，殊難置信。(三)被上訴人前因另筆債務為尖端公司作保，致夫
妻失和，八十六年二月五日農曆除夕，尖端公司負責人周雲蘭又要求被上訴人當保證
人，被上訴人不允，兩人在辦公室大聲吵鬧等情，亦據證人游德鈞證明在卷，衡情被
上訴人再於八十六年四月二十六日在訟爭借據上簽名作保，可能性微乎其微。(四)訟爭
借據上連帶保證人欄「甲○○」之字跡，送請內政部警政署刑事警察局鑑定結果，認
有描寫之痕跡，有該局八十六年十一月十一日刑鑑字第七六○五○號鑑驗通知書可參
。上訴人之承辦人員簡斯林，於一審雖證稱「我拿借據去尖端公司讓借款人及被告簽
名」云云，惟於原審再次訊問時，一問三不知，自難為有利於上訴人之認定。被上
訴人既未在訟爭借據保證人欄簽名、蓋章，即不負保證責任。(五)民法第一百六十九條
所謂知他人表示為其代理人而不為反對之表示者，以本人實際知其事實為前提，而我
國人民將印章交付他人，委託他人辦理特定事項者，比比皆是，除持有印章之該他人
，辦理受託之特定事項外，不得以該他人持有、蓋用本人之私章，即謂本人應負表見
代理之責任。被上訴人否認授權尖端公司使用其印章，及知悉尖端公司或周雲蘭以其
名義作保，上訴人復無法提出證據證明被上訴人知悉本件保證情事而不反對，自不能
以尖端公司持用被上訴人之印章為由，主張被上訴人負表見代理之授權人責任。且不
法行為，不得成立表見代理，被上訴人印章為他人盜蓋於訟爭借據上，在外觀上，代
理人無可信其有代理權之正當理由，上訴人疏於防範或查證，構成權利濫用，被上訴
人不應負表見代理之責。(六)至上訴人所提出之尖端公司三次會議記錄，其中八十五年
十月十五日及十二月二十日會議記錄，分別由同一人書寫出席人姓名，非出席人員各
自簽下自己姓名，八十五年十二月九日會議記錄，則無記錄之姓名；再觀八十五年十
二月二十日會議記錄人員鄧祥文亦結證彼未制作當日會議記錄。是上述會議記錄不能
作為被上訴人不利之認定。從而，上訴人依連帶保證關係，請求被上訴人返還借貸款
及利息、違約金，不應准許等詞。為其判斷之基礎。
按本院五十五年台上字第一○五四號判例固謂不法行為，不得成立表見代理。惟民法
第一百六十九條所規定之表見代理，該無權代理人所代理者，係指法律所認許之法律
行為而言，例如買賣、借貸或保證行為是。本件兩造所爭執者，乃被上訴人曾否充任
尖端公司向上訴人借款之連帶保證人，此項保證行為本身自不在不法行為之範疇。查
被上訴人對兩造簽立授信約定書，印鑑卡上印鑑之真正，均不爭執（見原審卷第五○
頁背面、第五一頁），並自認曾在國內信用狀融資契約上（連帶保證人欄）簽名，由
尖端公司蓋印鑑章（被上訴人否認在契約上蓋章）（見審卷第二六頁背面、第二八頁
），並將該印鑑章交由尖端公司保管，似此情形，被上訴人之行為是否未使上訴人信
為其已以代理權授與尖端公司之負責人，則其就訟爭借款是否不應負表具代理之授權
人責任，即有再事斟酌之餘地。原審未詳予調查審認，遽為上訴人不利之判斷，自嫌
速斷。上訴論旨，指摘原判決不當，求予廢棄，非無理由。
據上論結，本件上訴為有理由，依民事訴訟法第四百七十七條第一項、第四百七十八
條第一項，判決如主文。
中      華      民      國    八十八    年      五      月     十四     日
                              最高法院民事第一庭
                                  審判長法官  李  錦  豐
                                        法官  楊  鼎  章
                                        法官  許  朝  雄
                                        法官  陳  國  禎
                                        法官  陳  重  瑜
      右正本證明與原本無異
                                              書  記  官
中      華      民      國    八十八    年      六      月      四      日
                                                                        Ｔ
